【裁判字號】    97,上易,304
【裁判日期】    971111
【裁判案由】    分割共有物
【裁判全文】
臺灣高等法院臺中分院民事判決         97年度上易字第304號
上訴人      己○○即許誌耀
            庚○○即許聰寅
視同上訴人  辛○○
            丙○○
訴訟代理人  甲○○
視同上訴人  丁○○
            戊○○
被上訴人    乙○○
            壬○○
上列當事人間請求分割共有物事件，上訴人對於中華民國97年7
月11日臺灣彰化地方法院96年度訴字第1039號第一審判決提起上
訴，本院於97年10月28日言詞辯論終結，判決如下：
    主  文
上訴駁回。
第二審訴訟費用由兩造按如原審判決附表一所示應有部分比例負
擔。
    事實及理由
甲、程序事項
一、按訴訟標的對於共同訴訟之各人必須合一確定，共同訴訟人
    中一人之行為有利益共同訴訟人者，其效力及於全體；不利
    益者，對於全體不生效力，此觀之民事訴訟法第56條第1款
    規定自明。本件兩造共有坐落彰化縣秀水鄉○○段452之2地
    號、地目建、面積167平方公尺土地（下稱系爭土地），各
    共有人個別之所有權應有部分詳如原審判決附表一所示。被
    上訴人以其餘共有人為共同被告，訴請分割共有物，該訴訟
    標的法律關係對於共同訴訟人必須合一確定，是本件雖僅上
    訴人己○○即許誌耀、庚○○即許聰寅（下稱上訴人）提起
    上訴，此上訴行為形式上有利於其他共同訴訟人，依上開規
    定，其效力及於其他共同訴訟人，故與上訴人同造之其他共
    同訴訟人辛○○、丙○○、丁○○、戊○○亦視同上訴，爰
    併列為上訴人，合先敘明。
二、本件視同上訴人丁○○已受合法通知，未於最後言詞辯論期
    日到場，核無民事訴訟法第386條各款所列情形，爰依被上
    訴人之聲請，由其一造辯論而為判決。
乙、實體事項
壹、被上訴人方面：
一、被上訴人起訴主張：系爭土地為兩造所共有，應有部分比例
    如原審判決附表一所示，兩造間並無依物之使用目的不能分
    割之情形，各共有人之間亦無不分割約定，得隨時請求分割
    ，爰依民法第823條第1項、第824條第2項訴請分割。
二、被上訴人於本院補充陳述：
（一）本系爭土地上訴人等2人持分額合計僅只有28.9㎡之細小
      面積。反之，被上訴人壬○○、乙○○及視同上訴人辛○
      ○、丙○○等所有持分面積合計已占整筆土地高達4/5之
      比例，但上訴人等2人卻多年來未經全體共有人之同意，
      仍然繼續霸佔全部土地營利賺錢，完全不顧共有人每年繳
      納地價稅又無土地可資使用之損害。上訴人本次上訴之真
      正目的，是企圖不分割，以便能繼續霸占本系爭全部土地
      無償使用供其「豪烽汽車美容中心」營業賺取暴利之為一
      己私益。而上訴人知道分割後被上訴人等會用鐵皮圍牆圍
      起來，到時其營業場地變很狹窄，生意就會一落千丈。因
      此，上訴人現在想盡辦法就是要「延滯訴訟」。因上訴人
      許誌耀自民國（下同）88年10月起竊佔埔崙段463-4地號
      國有土地，完全無視於國家法律保障財產權之嚴正規定，
      主觀惡性甚為重大，更對國有財產局彰化分處之明確多次
      通告其拆除在先之警告無動於衷，有該財政部國有財產局
      臺灣中區辦事處彰化分處函在卷可查，且其竊佔罪已由彰
      化地方法院刑事庭以97年度簡字第161號，判刑6個月有期
      徒刑在案。後其上訴亦經彰化地方法院以97年簡上字第19
      0號判決駁回確定。又該國有土地管理機關之國產局彰化
      分處亦已聲請刑事附帶民事拆屋還地，現正由彰化地方法
      院附民94號審理後移送民事庭審理中在案。
（二）上訴人認為應以公告現值加四成之要求，不足採。
（三）本件上訴人等於原審皆已同意被上訴人所提出之方案，該
      方案其分配之位置可以與其原有之埔崙段454-7合併使用
      更能充分增進經濟效用，故而上訴人要求指定華聲鑑定公
      司鑑價，並同意以被上訴人於原審提出之分割方案圖為鑑
      價標的，後原審並命上訴人向華聲繳納鑑價費，但上訴人
      為了阻礙訴訟進行，又故意不去繳納鑑價費，最後才由被
      上訴人乙○○先行代墊。本件原審法院之審理皆有符合上
      訴人之意願，並已由上訴人等聲請之鑑價公司製作鑑定報
      告書在案。但上訴人卻如此出爾反爾，揆諸「禁反言」之
      法理，上訴人已違反誠信原則。
貳、上訴人方面：
一、上訴人辛○○、丙○○、戊○○於原審均稱對被上訴人所提
    分割方案無意見（見原審卷第48、第126頁、第137頁、第16
    2背面），上訴人辛○○於原審並表示願與被上訴人壬○○
    維持共有（見原審卷第48頁）；上訴人庚○○即許聰寅及己
    ○○即許誌耀則稱欲繼續維持共有（見原審卷第38頁、66頁
    、72頁、126頁）。
二、上訴人於本院補充陳述：
（一）原審判決分配圖上上訴人位置無通路，未能地盡其用，不
      符合公平、公正原則。
（二）452-2地號地目為建，使用分區○道路計畫用地，分割無
      經濟效益。
（三）上訴人對華聲鑑價公司對454-2地號鑑價有意見，應以土
      地公告現值加四成計算。
（四）誰能保證以後454-3地號不會再強制分割。
（五）之前93年分割454地號乙案，因分割增加地號454-1、454-
      2、454-4、454-6、454-7、454-8地號因案分割所有權人
      為訴外人黃河龍與被上訴人之一，地號454-2共有人乙○
      ○為夫妻關係，現已離婚，前因454地號分割關係造成454
      -7地號和454-2地號無法完善利用（分配圖E部分）造成嚴
      重土地利用經濟效益的損害，又因上訴人所在之位置屬袋
      地並無出口可言，完全無利用價值可言。
（六）而454-3地號共有人黃大受，與被上訴人即乙○○是為母
      子關係，如果454-3地號乙○○之子，黃大受提起分割之
      訴，造成上訴人等金錢、精神與土地損失又該如何補償，
      當初88年乙○○、黃河龍、黃大受，夫妻和母子關係等三
      人於與前手訴外人許火贊的借貸關係而購得其土地所有權
      ，故意將其地分別登記三人名下，故意借民事訴訟欺壓持
      分較少之共有人造成其損失。
參、原審經審酌兩造所提出之攻擊防禦方法後，認兩造共有坐落
    彰化縣秀水鄉○○段454-2地號、地目建、面積167平方公尺
    分割如原審判決附圖所示，即編號Ａ部分面積83.5平方公尺
    分歸被上訴人壬○○及上訴人辛○○取得，並維持共有；編
    號Ｂ部分面積20.44平方公尺分歸被上訴人乙○○取得；編
    號Ｃ部分面積2.6平方公尺分歸上訴人丁○○取得；編號Ｄ
    部分面積2.6平方公尺分歸上訴人戊○○取得；編號Ｅ部分
    面積28.93平方公尺分歸上訴人庚○○即許聰寅及己○○即
    許誌耀取得並維持共有；編號Ｆ部分面積28.93平方公尺分
    歸上訴人丙○○取得。兩造並依原審判決附表二所示金額互
    為補償。上訴人不服第一審判決提起上訴，於本院上訴聲明
    為：原審判決廢棄。被上訴人在第一審之訴駁回。被上
    訴人於本院答辯聲明為：上訴駁回。第一、二審訴訟費
    用由上訴人負擔。
肆、得心證之理由：
一、本件被上訴人主張之上開事實，業據其提出地籍圖謄本（見
    原審卷第9頁）、土地登記謄本（見原審卷第7至8頁）等件
    為證，並經原審法院會同地政人員到場勘驗詳細，製有勘驗
    筆錄（見原審卷第38頁），另經本院至現場勘驗，亦製有勘
    驗筆錄及略圖（本院卷第65至67頁）等附卷可參，上訴人雖
    主張系爭土地地目為建，使用分區○道路計畫用地，分割無
    經濟效益云云，然查經本院現場勘驗結果，系爭土地之左側
    為463-4國有土地，目前為上訴人己○○使用為洗車場，而
    系爭454-2地號土地除部分由視同上訴人丙○○以鐵皮圍起
    外，其餘多為空地，可為上訴人己○○所經營之洗車場彈性
    使用，有本院勘驗筆錄及略圖（本院卷第65至67頁）可參，
    是以上訴人不同意分割系爭土地確有其私人因素，而系爭土
    地雖使用分區○○道路計畫用地，屬公共設施保留地，有彰
    化縣秀水鄉公所出具之都市計畫土地使用分區證明書附於華
    聲企業發展鑑定顧問有限公司之鑑定報告書內可資為證，然
    在系爭土地未被徵收前，土地所有權人為方便渠等各別使用
    ，仍得為分割之請求自明，是以本件系爭土地並無因使用目
    的不能分割，或訂有不分割期限之情形，為期能發揮土地經
    濟效用，則被上訴人依民法第823條第1項、第824條第2項之
    規定，請求分割系爭土地，並無不合。
二、按共有人因共有物分割之方法不能協議決定，而提起分割共
    有物之訴，應由法院斟酌共有物之性質、共有人之意願、全
    體共有人之利益、經濟效用等因素，秉持公平原則，而為適
    當之分配。經查：本院審酌系爭土地之左側為463-4國有土
    地，目前為上訴人己○○使用為洗車場，而系爭454-2地號
    土地除部分由視同上訴人丙○○以鐵皮圍起外，其餘多為空
    地，而系爭土地上方原來之454地號土地業經法院判決分割
    後，分割成之454-6地號土地為被上訴人壬○○及視同上訴
    人辛○○所共有，454-7地號土地為上訴人二人及視同上訴
    人丁○○、戊○○所共有，目前為上訴人二人使用中，454-
    5地號土地則為視同上訴人丙○○之母薛理金所有，目前為
    丙○○所使用，有土地謄本（原審卷第49、54、56頁）、本
    院91年度上易字第328號民事確定判決節影本（本院卷第96
    至98頁）及彰化地政事務所函送本院之秀水鄉○○段454地
    號等土地登記資料分析表（本院卷第44、63頁）在卷可稽，
    並經本院勘驗明確，是以為使系爭土地能充分利用，本院認
    使系爭土地之分割結果能與其上方土地之所有權歸屬及使用
    狀況相結合為適宜，是以原審判決將編號原審判決附圖Ａ部
    分面積83.5平方公尺分歸被上訴人壬○○及上訴人辛○○取
    得，並維持共有；編號Ｂ部分面積20.44平方公尺分歸被上
    訴人乙○○取得；編號Ｃ部分面積2.6平方公尺分歸上訴人
    丁○○取得；編號Ｄ部分面積2.6平方公尺分歸上訴人戊○
    ○取得；編號Ｅ部分面積28.93平方公尺分歸上訴人庚○○
    即許聰寅及己○○即許誌耀取得並維持共有；編號Ｆ部分面
    積28.93平方公尺分歸上訴人丙○○取得，應屬適當，且視
    同上訴人辛○○、丙○○、戊○○及被上訴人均同意原審之
    分割方案（本院卷第第101頁背面），另未到庭之視同上訴
    人丁○○亦未對原審判決聲明不服，僅上訴人對原審判決不
    服，本院認原審之分割方案，業已斟酌共有物之性質、共有
    人之意願、全體共有人之利益、經濟效用等因素，秉持公平
    原則，並無上訴人所指不當之處。
三、上訴人雖指原審之分割方法將使上訴人分得之位置無通路，
    未能地盡其用，不符合公平、公正原則，且何人能保證以後
    454-3地號不會再強制分割云云，然查系爭土地北邊臨454-6
    、454-7及454-5地號住宅區土地，並西邊臨463-4號國有土
    地（此地號土地為部分道路用地，目前尚未開闢為道路），
    有彰化縣秀水鄉公所出具之都市計畫土地使用分區證明書附
    於本院卷第43頁可稽，而系爭土地右下角雖可通彰化縣秀水
    鄉○○路○段260巷，其餘下方土地要通彰化縣秀水鄉○○
    路○段260巷，均須經狹長之454-3地號土地，是以基本上系
    爭土地之通行狀況並非良好，然因454-3地號之使用分區雖
    為住宅區，然目前仍為空地，且454-3地號土地之共有人包
    括本件系爭土地之共有人上訴人二人及丙○○、丁○○、戊
    ○○，有土地謄本可稽（原審卷第50、51頁），而目前因45
    4-3地號土地尚未建屋，是以目前上訴人二人依原審分割方
    案所分得之位置即係經由454-3地號土地通彰化縣秀水鄉○
    ○路○段260巷，而日後倘狹長之454-3地號土地分割時，亦
    可將本件系爭土地之分割結果列為考量之因素，以利土地之
    通盤使用，發揮最高經濟效益；上訴人又以渠所分得土地通
    彰化縣秀水鄉○○路○段260巷處有一台灣電力股份有限公
    司電線桿之支撐線，不利通行云云，然此支撐線應可向台灣
    電力股份有限公司聲請為適當之遷移，是以尚難因此即認原
    審之分割方案有所不當；上訴人又稱為使454-6、454-7及45
    4-5地號土地之地籍線與本件系爭土地分割後之地籍線相連
    ，及使視同上訴人丙○○所圍起之圍牆不必拆除逾越渠依原
    審分割方案分得之部分，應使壬○○、辛○○及乙○○撥出
    少許土地賣給丙○○云云，然分割共有物係依各共有人言詞
    辯論終結時之應有部分予以原物分割為原則，各共有人間應
    有部分之買賣並非法院審酌之事項，且上訴人如此之分割方
    法，豈非使渠分得之土地（即原審分割方案中之Ｅ部分）向
    左移動，若依渠上開Ｅ部分無通路之主張，豈非更不利通行
    ，是以上訴人所主張顯有互為矛盾之處，而非可採。
四、又按法院裁判分割共有物，倘共有人中有不能按其應有部分
    受分配，或所受分配之不動產，其價格不相當時，法院非不
    得命以金錢為補償。查本件依原審判決附圖一分割結果，因
    兩造所分得土地之坐落不一，故各共有人分得之土地其實際
    價值，與其按應有部分就系爭土地之總價值所應分配之價值
    ，尚有差距，自應依民法第824條第3項之規定，互為補償，
    始符公允。經原審法院囑託華聲企業發展鑑定顧問股份有限
    公司鑑定結果，兩造依原審判決附圖一所示方案為分割，其
    分割後實際分得之土地價值，相較於分割前應有部分價值，
    確有增減之情形，應有依取得價值互為補償之必要，其補償
    情形如原審判決附表二所示，以維實質公平。上訴人對華聲
    鑑價公司對454-2地號鑑價有意見，認應以土地公告現值加
    四成計算云云，然查華聲企業發展鑑定顧問股份有限公司之
    鑑定已廣泛參考各種價格因素，其鑑價係依據1、自然及社
    會因素中之里鄰環境、交通情況、公共設施、鄰近使用現況
    、經濟分析，及2、本系爭土地之特性分析，和3、綜合分析
    包括（1）地區經濟（2）人口動向（3）人文景觀（4）當地
    房地產交易現況等因素客觀的作全盤交易市場價格之細膩考
    量估價而得，亦有依照路線價、袋地深度指數表而為計算（
    見華聲之鑑定報告書第11至12頁、第6、17、23頁），應屬
    適當。上訴人所指依都市計畫法第49條規定政府徵收土地，
    其地價補償以公告地價加四成計算云云，惟上開規定係指政
    府徵收私有土地之「補償費」的計算方式，且被徵收後土地
    所有人即喪失土地所有權，而本件對象是土地共有人間的土
    地分割，且分割後每位共有人仍保有原本之土地坪數之所有
    權，核與上開政府徵收私有土地之情形，性質完全不同，應
    難類推適用或援用。
伍、綜上所述，原審判決以原審判決附圖所示之分割方法將系爭
    土地予以分割，並依鑑價結果，對共有人間分得土地之價格
    不相當者予以金錢補償，於法並無不合。上訴意旨指摘原判
    決不當，求予廢棄改判，為無理由，應予駁回其上訴。
陸、本件分割共有物，兩造間有不同意分割之意見，倘由敗訴當
    事人負擔訴訟費用顯失公平，故命兩造各按應有部分比例負
    擔一部分訴訟費用，較為公允。
柒、本件事證已明，兩造其餘主張及攻擊防禦方法與本件判決結
    果不生影響，不予一一論述，附此敘明。
據上論結，本件上訴為無理由，依民事訴訟法第463條、第385條
第1項前段、第449條第1項、第80條之1，判決如主文。
中    華    民    國    97    年    11    月    11    日
                  民事第二庭    審判長法  官  邱森樟
                                      法  官  謝說容
                                      法  官  蔡秉宸
以上正本係照原本作成。
不得上訴。
                                      書記官  洪麗華
中    華    民    國    97    年    11    月    11    日
                                                      Ａ


司法院資訊處製作；財團法人民間司法改革基金會備份。
